【裁判字號】    98,上易,907
【裁判日期】    981222
【裁判案由】    確認抵押權不存在等
【裁判全文】
臺灣高等法院民事判決                 98年度上易字第907號
上  訴  人  乙○○○
被 上 訴人  甲○○
訴訟代理人  余樹田律師
上列當事人間請求確認抵押權不存在等事件，上訴人對於中華民
國98年7月31日臺灣桃園地方法院98年度訴字第709號第一審判決
提起上訴，本院於98年12月8日言詞辯論終結，判決如下：
    主  文
上訴駁回。
第二審訴訟費用由上訴人負擔。
    事實及理由
一、被上訴人主張：伊前妻即訴外人詹碧英（民國八十六年九月
    十日離婚）因賭博積欠鉅額債務，竟利用返家探視子女之機
    會，趁隙竊取伊所有坐落桃園縣中壢市○○段一三二之七三
    地號土地及其上門牌號碼桃園縣中壢市○○路○段六十三巷
    二十弄二十六號房屋（下稱系爭房地）之所有權狀、印鑑證
    明、國民身分證及印章，以伊名義偽造本票，交付上訴人至
    桃園縣中壢地政事務所（下稱中壢地政事務所）辦理設定最
    高限額新臺幣（下同）一百五十萬元抵押權登記（下稱系爭
    抵押權）予上訴人。惟伊與上訴人素無金錢往來，無任何借
    款債務，未曾為詹碧英擔保任何債務，為此提起本件訴訟，
    求為確認系爭抵押權所擔保之債權不存在，及塗銷系爭抵押
    權登記之判決等語。
二、上訴人則以：被上訴人委託詹碧英出面與伊女婿即訴外人陳
    珈翃接洽金錢借貸事宜，詹碧英出面借款時，已備妥被上訴
    人授權詹碧英就系爭房地設定抵押權之授權書及所需文件，
    被上訴人且出具授權書向戶政事務所請領印鑑證明書，伊方
    多次將借款交付詹碧英貸與被上訴人，並先後辦理抵押權設
    定登記（最高限額七十萬元）及權利內容變更登記（最高限
    額一百五十萬元），被上訴人迄未償還之借款金額總計二百
    萬元，不得訴請塗銷系爭抵押權登記等語，資為抗辯。
三、原審判決確認系爭抵押權所擔保之債權不存在，及命上訴人
    應將系爭抵押權登記予以塗銷，上訴人聲明不服，提起上訴
    ，其於本院上訴聲明為：(一)原判決廢棄。(二)被上訴人在第一
    審之訴駁回。被上訴人於本院答辯聲明為：上訴駁回。
四、被上訴人主張詹碧英係其前配偶，二人於八十六年九月十日
    離婚。系爭房地為其所有，系爭房地先於九十五年一月十六
    日向中壢地政事務所設定最高限額七十萬元之第二順位抵押
    權登記（收文字號九十五年壢登字第０二四一七０號）予上
    訴人，存續期間自九十五年一月十三日起至九十六年一月十
    二日止，嗣於九十五年六月十五日辦理抵押權之權利內容變
    更（收文字號九十五年壢登字第二七七四九０號），將擔保
    債權之最高限額自七十萬元提高至一百五十萬元，存續期間
    則變更為自九十五年一月十三日起至九十七年一月十二日止
    ，權利人及債權人為上訴人，設定義務人及債務人則為被上
    訴人之事實，已據其提出戶籍謄本（見原審卷第14、37頁）
    、土地登記申請書（見原審卷第8至12頁）、土地及建物登
    記謄本（見原審卷第15至18頁）為證，並有原審向中壢地政
    事務所函調之系爭房地之異動索引、系爭抵押權申辦登記資
    料（見原審卷第43至64頁）在卷可稽，堪信此部分事實為真
    正。
五、惟被上訴人主張其與上訴人間無借款等債務存在，亦未曾為
    詹碧英擔保任何債務，復未出具授權書予詹碧英，系爭抵押
    權乃詹碧英擅自拿取相關資料辦理設定登記予上訴人，未經
    其同意或授權等情，則為上訴人所否認，並以前開情詞置辯
    。是以本件應審究之重點厥為：被上訴人是否曾委由詹碧英
    向上訴人借款，兩造間有無系爭抵押權所擔保之債權存在？
    被上訴人是否曾為擔保上開借款債務，而授權詹碧英設定系
    爭抵押權登記予上訴人？茲分述於後：
  (一)按最高限額抵押權之存續期限一旦屆滿，該抵押權即因而歸
    於確定，凡在存續期間所發生之債權，固均為抵押權效力所
    及，然最高限額抵押權確定後，其從屬性因而回復，與普通
    抵押權同，其所擔保之債權即為確定時存在且於不逾最高限
    額之擔保範圍內為特定債權。而抵押權為擔保物權，具有從
    屬性，倘無所擔保之債權存在，抵押權即無由成立，自應許
    抵押人請求塗銷該抵押權之設定登記。因此，定有存續期間
    之最高限額抵押權，在期間屆滿後，如其原擔保之存續期間
    內所可能發生之債權自始不存在，則依抵押權之從屬性，自
    得許抵押人請求塗銷抵押權之設定登記。系爭抵押權為最高
    限額抵押權，因存續期間至九十七年一月十二日屆滿而確定
    ，有前開土地及建物登記謄本足憑，依前說明，系爭抵押權
    之從屬性即回復，須從屬於所擔保之特定債權而存在，否則
    ，系爭抵押權即無由成立，應許抵押人請求塗銷抵押權之設
    定登記。
  (二)次按當事人主張有利於己之事實者，就其事實有舉證之責任
    ，民事訴訟法第二百七十七條前段定有明文。又無權利人就
    權利標的物所為之處分，經有權利人之承認始生效力，民法
    第一百一十八條第一項亦定有明文。本件上訴人主張：詹碧
    英借款係受被上訴人委託出面所為，其與被上訴人間確有系
    爭抵押債權存在等語，然為被上訴人所否認，則依前開規定
    ，上訴人自須就被上訴人委託詹碧英借款事實之存在，負舉
    證之責任。依證人詹碧英證稱：伊透過陳珈翃向上訴人借錢
    ，本息總計二百六十萬元，分很多次借，錢是伊要借的，有
    設定一百五十萬元之抵押權等語（見原審卷第69頁）；證人
    陳珈翃證稱：詹碧英借錢時，是說她自己要借，但是以她先
    生（被上訴人）的不動產作為擔保，借錢時被上訴人並未在
    場，伊不曾與被上訴人接洽過等語（見原審卷第67頁背面至
    第68頁），可見係詹碧英借款，上訴人透過陳珈翃交付金錢
    予詹碧英，消費借貸之法律關係存在於上訴人與詹碧英間。
    衡諸證人陳珈翃係上訴人女婿，代上訴人與詹碧英接洽借款
    事宜，此據上訴人自認在卷（見原審卷第31頁、本院卷第31
    頁），則陳珈翃所為證詞當無偏頗被上訴人之理，關於其證
    稱詹碧英自己借款之證言，洵屬可信。而上訴人提出載有其
    提領金錢紀錄之銀行存摺影本三紙（見原審卷第33至35頁）
    ，僅足證明上訴人曾委由陳珈翃交付借款予詹碧英，尚不足
    證明該借款即係被上訴人委託詹碧英出面所借，上訴人主張
    被上訴人委由詹碧英出面借款，兩造間確實有借貸關係等語
    ，自無足取。被上訴人抗辯其與上訴人間並無任何借款債務
    存在等語，應屬可採。
  (三)證人陳珈翃雖另證稱：詹碧英借錢係以被上訴人之不動產作
    擔保，詹碧英有出示內容載明被上訴人授權她設定系爭抵押
    權予上訴人之委託書，但該委託書現在找不到了等語（見原
    審卷第68頁），然與證人詹碧英證稱：渠因賭博輸錢，經賭
    場人員介紹向陳珈翃借錢，渠未經被上訴人同意即以系爭房
    地設定抵押權，相關證明均是渠自己逕從被上訴人抽屜取得
    ，辦理被上訴人印鑑證明之委託書係陳珈翃寫好內容後，交
    渠蓋上被上訴人印章，被上訴人並不知情，且前後二次辦理
    登記（按即九十五年一月十六日系爭抵押權設定登記及同年
    六月十五日權利內容變更登記）均係渠將相關資料交予陳珈
    翃辦理，而借錢本票上被上訴人之簽名及印文亦均係渠所為
    ，渠並未向陳珈翃出示被上訴人的授權書等語（見原審卷第
    69至70頁），已有不符。參諸印鑑證明均是詹碧英代理申請
    ，非被上訴人本人所為，有中壢地政事務所九十八年十一月
    十三日函附之印鑑登記證明申請書及委任書附卷可憑（見本
    院卷第25至26頁）。而證人陳珈翃係上訴人之女婿，上述借
    款關係乃透過其所交付而成立，利害關係顯與上訴人一致，
    所為此部分利於上訴人之證述，非無偏頗上訴人之虞，復就
    上開所述未能提出所稱被上訴人授權辦理系爭抵押權之委託
    書供憑，所言較難採信。且依陳珈翃所述，系爭抵押權之設
    定既係擔保詹碧英之借款，則所登記之債務人竟為被上訴人
    而非詹碧英，亦有違事理。則證人陳珈翃證述被上訴人同意
    設定系爭抵押權以擔保詹碧英之債務等語，更屬有疑。又詹
    碧英早與被上訴人離異，而依渠所證內容，甚已自曝本身涉
    犯竊盜、偽造文書等罪行，卻猶坦為如上證言，應無虛言偏
    頗被上訴人之虞，且被上訴人就此業已對詹碧英提出刑事告
    訴，有其提出之臺灣桃園地方法院檢察署九十七年度交查字
    第一五二六號偽造文書案件通知書可稽（見原審卷第13頁）
    ，果被上訴人確有授權，當無甘冒誣告刑責率爾提告之理。
    綜上各情以觀，證人陳珈翃上開利於上訴人部分之證詞尚乏
    佐證，難以憑採，而證人詹碧英所言較屬可信。又詹碧英未
    經被上訴人同意，擅就被上訴人所有系爭房地設定抵押權予
    上訴人，乃屬無權處分之行為，既經權利人即被上訴人提起
    本件訴訟並到庭拒絕承認（見原審卷第5、27頁），依前開
    民法規定，系爭抵押權設定之處分，亦不生效力。故被上訴
    人主張未曾為詹碧英擔保任何債務，系爭抵押權乃詹碧英擅
    自拿取其所有相關資料設定登記予上訴人，未經其同意或授
    權等語，堪以信實。
六、綜上所述，兩造間無消費借貸之法律關係存在，詹碧英雖曾
    透過陳珈翃向上訴人借款，並辦理系爭抵押權登記，乃詹碧
    英未經被上訴人同意擅自以被上訴人所有相關資料所為，被
    上訴人並對之拒絕承認，是系爭抵押權亦未擔保詹碧英之借
    款債務。而系爭抵押權之存續期間已於九十七年一月十二日
    屆滿，上訴人復未證實尚有其他受該抵押權擔保之債權存在
    ，依抵押權之從屬性，系爭抵押權應歸於消滅，上訴人自負
    有塗銷之義務。從而，被上訴人請求確認兩造間就被上訴人
    所有系爭房地，於九十五年一月十六日以中壢地政事務所九
    十五年壢登字第０二四一七０號登記，權利價值為最高限額
    一百五十萬元，存續期間自九十五年一月十三日起至九十七
    年一月十二日止之抵押權（以上係依土地及建物登記謄本所
    載），所擔保之債權不存在，及請求上訴人塗銷系爭抵押權
    之設定登記，俱有理由，均應准許。是則原審判決確認系爭
    抵押權所擔保之債權不存在，及命上訴人應將系爭抵押權登
    記予以塗銷，於法並無不合。上訴意旨指摘原判決不當，求
    予廢棄改判，為無理由，應予駁回。
七、本件事證已臻明確，兩造其餘攻擊防禦方法及未經援用之證
    據，經審酌後核與判決結果不生影響，爰不一一論述，附此
    敘明。
據上論結，本件上訴為無理由。依民事訴訟法第四百四十九條第
一項、第七十八條，判決如主文。
中    華    民    國    98    年    12    月    22    日
                  民事第十庭
                      審判長法  官  黃豐澤
                            法  官  吳謀焰
                            法  官  林麗玲
正本係照原本作成。
不得上訴。
中    華    民    國    98    年    12    月    23    日
                            書記官  陶美玲

司法院資訊處製作；財團法人民間司法改革基金會備份。
